臺灣高等法院臺南分院民事裁定　100年度重抗字第21號
抗　告　人　郭 同 會
相　對　人　郭 俊 成
　　　　　　陳 萬 出
　　　　　　彰化商業銀行股份有限公司
上　一　人
法定代理人　陳 淮 舟
上列抗告人因與相對人等間請求損害賠償等事件，對於中華民國
100年03月18日臺灣雲林地方法院100年度補字第39號裁定，提起
抗告，本院裁定如下：
    主  文
抗告駁回。
抗告訴訟費用新台幣壹仟元由抗告人負擔。
    理  由
一、抗告人抗告意旨略以：
  (一)依平均地權條例第四十六條規定，一般將直轄市、縣（市）
    政府公告之土地現值僅作為土地移轉或設定典權時，申報土
    地移轉現值之參考，惟常漠視同條後段規定，所公告之土地
    現值係為主管機關審核土地移轉現值及補償徵收土地地價之
    依據。又同條例第四十七條之一第二項及土地稅法第三十條
    第二項規定，申報人申報之移轉現值，經審核低於公告土地
    現值者，得由主管機關照其自行申報之移轉現值收買或照公
    告土地現值徵收土地增值稅；經審核超過公告土地現值者，
    應以其自行申報之移轉現值為準，徵收土地增值稅。則一般
    民眾，誰會以低於公告土地現值之價值為移轉現值，讓政府
    照價收買，或以高於公告土地現值之價值為移轉現值，讓政
    府課以較高之土地增值稅？
  (二)縱使如相對人等所言係與坐落雲林縣元長鄉○○段二八一地
    號、同段六一八地號等二筆土地（下稱系爭二筆土地）之原
    土地所有權人以「合意」方式選擇以當年公告之土地現值為
    申報土地移轉現值，亦有未詳盡查證（如相對人郭俊成、陳
    萬出雙方買賣合約書）之事；如逕行以公告之土地現值，裁
    定核課訴訟費用，實有欠妥當；因事證未明確，且與事實以
    證據認定之原則有違，亦有違法律保留原則。
  (三)近年來房地產低迷，尤其農地產值差，法拍農地之價格每況
    愈下，以致常以特別變賣程序始完成拍賣（如毗鄰0617地號
    土地拍定價，每平方公尺僅新台幣﹝下同﹞905.79元）；因
    此，請求廢棄原裁定，並就土地部分准予依九十七年十月二
    十三日之買賣價格即每平方公尺一千一百八十元重新計算，
    訴訟標的價額應為六百六十五萬零四百八十元（即﹝ 2,086
    ＋3,550﹞×l,180＝6,650,480）。
二、按訴訟標的之價額，由法院核定。核定訴訟標的之價額以起
    訴時之交易價額為準；無交易價額者，以原告就訴訟標的所
    有之利益為準。法院因核定訴訟標的之價額，得依職權調查
    證據，民事訴訟法第七十七條之一第一項及第二項分別定有
    明文。準此，訴訟標的價額之核定，固屬法院職權，惟法院
    核定該價額並非漫無限制，仍應調查事實，依客觀情況定之
    。又動產或不動產之交易價額常受買賣雙方之需求、主觀好
    惡、使用目的及利用價值等之影響，若當事人間就該交易價
    額有所爭執，尤應調查實際情形以為核定訴訟標的價額之依
    據。是此所謂之交易價額，應係指客觀之市場交易價額而言
    （最高法院99年度台抗字第88號裁定參照）。又所謂起訴時
    之交易價額係指起訴時之市價而言，強制執行拍賣程序為達
    清償債務、滿足債權之目的，設有折價拍賣之制度，致拍定
    金額與市價間存有相當差距，自不得以拍定金額作為核定訴
    訟標的價額之交易價額（最高法院97年度台簡抗字第20號裁
    定參照）。末按因債權之擔保涉訟，以所擔保之債權額為準
    ；如供擔保之物其價額少於債權額時，以該物之價額為準，
    民事訴訟法第七十七條之六亦定有明文。
三、經查：
  (一)原裁定核定本件抗告人向原法院起訴提起請求損害賠償等事
    件之訴訟標的價額，其中請求塗銷系爭二筆土地之所有權移
    轉登記部分，係以系爭二筆土地之公告現值為準，依序核定
    為：三百五十四萬六千二百元（即2,0861,700＝3,546,20
    0）、六百零三萬五千元（即3,5501,700＝6,035,000）；
    另就請求塗銷最高限額抵押權設定登記部分，係以所擔保之
    債權額為準，即核定為二百四十萬元；至請求損害賠償部分
    ，則依抗告人請求之賠償金額核定為五十四萬九千零八十三
    元；總計一千二百五十三萬零二百八十三元，並據以認定應
    徵收第一審裁判費即十二萬二千三百五十二元（見原法院卷
    第04、26至27及38至40頁）。
  (二)經本院核閱抗告人所提出之民事起訴狀所載，其向原法院提
    起之請求損害賠償等民事事件，其中請求塗銷系爭二筆土地
    所有權移轉登記部分之訴訟標的價額，揆諸上揭民事訴訟法
    第七十七條之一第一項、第二項規定及最高法院裁定意旨，
    據以核定訴訟標的之價額應以起訴時之交易價額為準，而此
    所謂之交易價額，應係指客觀之市場交易價額而言。原裁定
    係以系爭二筆土地於一○○年一月間之公告現值（均為每平
    方公尺1,700 元）為準，核定本件請求塗銷系爭二筆土地所
    有權移轉登記部分之訴訟標的價額，已如前述。而按土地之
    公告現值係主管機關所屬地價評議委員會經調查地價動態後
    ，逐年評定之結果，依平均地權條例第四十六條規定，可作
    為政府補償徵收土地地價之依據，當足資為衡量土地價值之
    依據。抗告人固請求依九十七年十月二十三日相對人郭俊成
    與陳萬出就系爭六一八地號土地之買賣價格每平方公尺一千
    一百八十元，作為核定系爭二筆土地交易價額之依據，並提
    出不動產土地買賣預約契約書影本一份為證（見本院卷第05
    頁）。惟揆諸前揭說明，此乃買賣雙方約定之主觀交易價額
    ，若當事人間就該交易價額有所爭執，尤應調查實際情形以
    為核定訴訟標的價額之依據，尚非得逕認其為系爭土地之客
    觀市價；況抗告人就系爭二八一地號土地，亦主張以每平方
    公尺一千一百八十元為據核定訴訟標的價額，惟其依據為何
    ，未見其有任何說明及論據，該部分之主張自屬於法無據。
    是原法院按系爭二筆土地之公告現值金額核定請求塗銷系爭
    二筆土地所有權移轉登記部分之訴訟標的價額，於法並無不
    合。至抗告人雖又提出與系爭二筆土地毗鄰之同段六一七地
    號土地之拍定價額即每平方公尺九百零五點七九元，資為其
    抗辯近年農地產價值較差之依據，惟姑不論該毗鄰土地與系
    爭二筆土地究屬不同，致尚難以此作為核定系爭二筆土地交
    易價額之依據；且揆諸上揭說明，拍定金額與市價間存有相
    當差距，仍不得逕以拍定金額作為核定訴訟標的價額之交易
    價額，自尚不能採為有利抗告人之認定。
  (三)又本件請求塗銷最高限額抵押權設定登記部分，依民事訴訟
    法第七十七條之六規定，因債權之擔保涉訟，應以所擔保之
    債權額為準；如供擔保之物其價額少於債權額時，則以該物
    之價額為準；本件供擔保之物即系爭二八一地號土地，其價
    額之計算，如前所述，應以公告現值即每平方公尺一千七百
    元為據核計，金額為三百五十四萬六千二百元（2,086×1,7
    00＝ 3,546,200），顯已高於所擔保之債權額二百四十萬元
    ，有該土地之土地登記第二類謄本一份在卷可稽（見原法院
    卷第26頁）。據此，原裁定以該最高限額抵押權所擔保之債
    權額即二百四十萬元為據，核定該部分之訴訟標的價額，經
    核於法亦無不合。
  (四)另請求損害賠償部分，原裁定依抗告人之請求金額，核定該
    部分之訴訟標的金額為五十四萬九千零八十三元，自於法尚
    無違誤。
四、依上，原裁定本於職權調查之結果，核計本件請求損害賠償
    等事件之訴訟標的價額為一千二百五十三萬零二百八十三元
    ，並據此核定抗告人應繳之裁判費為十二萬二千三百五十二
    元，經核於法並無違誤。抗告人抗告意旨指摘原裁定不當，
    求為廢棄原裁定，為無理由，應予駁回。
五、據上論結，本件抗告為無理由，依民事訴訟法第四百九十五
    條之一第一項、第四百四十九條第一項、第九十五條及第七
    十八條，裁定如主文。
中    華    民    國   100    年    5     月    31    日
                  民事第三庭    審判長法  官   黃崑宗
                                      法  官   王浦傑
                                      法  官   張世展
上為正本係照原本作成。
本裁定除以適用法規顯有錯誤為理由外，不得再抗告。如提再抗
告，應於收受送達後十日內向本院提出再抗告狀（須附繕本），
並繳納再抗告費新台幣一千元。
提起再抗告應委任律師或具有律師資格之人之委任狀；委任有律
師資格者，另應附具律師資格證書及釋明委任人與受任人有民事
訴訟法第466條之1第1項但書或第2項所定關係之釋明文書影本。
中    華    民    國   100    年    6     月    1     日
                                      書記官   吳秋賢
【附註】
民事訴訟法第495條之1第2項準用同法第466條之1第1、2項規定
：
(1)對於第二審判決上訴，上訴人應委任律師為訴訟代理人。但上
  訴人或其法定代理人具有律師資格者，不在此限。
(2)上訴人之配偶、三親等內之血親、二親等內之姻親，或上訴人
  為法人、中央或地方機關時，其所屬專任人員具有律師資格並
  經法院認為適當者，亦得為第三審訴訟代理人。
民事訴訟法第466條之2第1項：
上訴人無資力委任訴訟代理人者，得依訴訟救助之規定，聲請第
三審法院為之選任律師為其訴訟代理人。